【裁判字號】    95,台上,727
【裁判日期】    950216
【裁判案由】    偽造有價證券
【裁判全文】
最高法院刑事判決              九十五年度台上字第七二七號
    上  訴  人  甲○○
                        號
    選任辯護人  施吉安律師
上列上訴人因偽造有價證券案件，不服台灣高等法院高雄分院中
華民國九十四年十一月十日第二審判決（九十四年度上訴字第五
八八號，起訴案號：台灣高雄地方法院檢察署八十六年度偵字第
二五七三四號、偵緝字第一○五六號），提起上訴，本院判決如
下：
    主  文
上訴駁回。
    理  由
按刑事訴訟法第三百七十七條規定：上訴於第三審法院，非以判
決違背法令為理由不得為之；是提起第三審上訴，應以原判決違
背法令為理由，係屬法定要件。如果上訴理由狀並未依據卷內訴
訟資料具體指摘原判決不適用何種法則或如何適用不當，或所指
摘原判決違法情事，顯與法律規定得為第三審上訴理由之違法情
形不相適合時，均應認其上訴為違背法律上之程式，予以駁回。
本件原判決撤銷第一審之科刑判決，改判仍依牽連犯關係，從一
重論上訴人甲○○以意圖供行使之用，而偽造有價證券罪，累犯
，處有期徒刑年拾月，已詳認定犯罪事實之依據及憑以認定
之理由，從形式上觀察，原判決並無違背法令情形。上訴人之上
訴意旨略稱：(一)、按一般公眾週知之事實，土地代書於辦妥抵押
權設定後，始會將他項權利證書、抵押權設定書連同原有之土地
所有權狀、印鑑章等一併發還當事人。本件抵押權設定，既於民
國八十三年五月十九日送件，同年月二十三日辦畢，上訴人焉能
於辦理中之同年月二十日偽造系爭本票及切結書？(二)、土地代書
代債權人放款，理應在抵押權設定辦妥，拿到他項權利證書後始
會給錢。依上開理由(一)說明，迄八十三年五月二十日，抵押權設
定尚未辦妥，豈有可能放款？而系爭本票及切結書，乃在放款後
由土地代書鍾惠美指示上訴人提出，且係在經指示提出後約一星
期，始由上訴人提出已蓋好印章之系爭本票及切結書，則上訴人
於八十三年五月二十日顯難偽造系爭本票及切結書，從而，系爭
本票及切結書上之印文，是否被害人劉順清親蓋，非無疑竇，原
判決逕認上訴人盜刻劉順清印章，尤屬無據。(三)、原判決認定上
訴人偽造切結書，但偽造該切結書如何足生損害於公眾或他人，
理由內未說明其依據，自屬理由不備。(四)、劉順清由何進丁陪同
還債，劉順清卻只自上訴人收到影印之所有權狀四紙，竟未取回
印鑑章，亦與經驗法則有違。(五)、系爭本票背面有上訴人簽名為
背書，切結書上亦有上訴人簽名為連帶保證人，苟上訴人蓄意虛
為抵押權設定，豈有在該等本票及切結書上簽名而留下犯罪痕跡
之理？原判決認定上訴人虛偽設定抵押權，殊有違經驗法則。(六)
、上訴人在本票發票人及金額欄加捺指印，在票據法上並不生任
何效力，原判決認該等加捺指印之行為，亦為偽造及行使有價證
券行為之一部分，適用法則顯有未當。(七)、劉順清確有授權上訴
人代其辦理抵押權設定及代開本票以便借款，縱逾越權限，亦僅
屬民事糾紛，原判決論以偽造有價證券罪刑，至有未合。請撤銷
原判決另為適法之判決等語。惟查，原判決事實欄係認定劉順清
與上訴人為叔侄關係，劉順清於八十三年四、五月間，以其所共
有坐落高雄縣林園鄉○○段第二九九、三○五、三○六、三○七
地號四筆土地之所有權狀各一紙、印鑑證明及印鑑章，向梁正和
借款新台幣（下同）十萬元。上訴人得知上情後，為避免劉順清
質押借款造成上訴人之父即共有人之一劉玉麟損害，經徵得劉順
清同意，約定由上訴人代劉順清向梁正和清償借款，劉順清則取
回質押之土地所有權狀等物交上訴人保管。上訴人竟意圖為自己
不法之所有，擬於取得該等質押證件後，以劉順清應有部分土地
持向他人抵押借款，除用以清償劉順清向梁正和上揭借款外，餘
供己使用。八十三年五月間某日，上訴人先向鍾惠美佯稱已獲劉
順清同意，願以劉順清應有部分土地抵押借款八十萬元，鍾惠美
另邀顏平祥覓得林信耀願出借八十萬元，先將部分借款四十萬元
交付上訴人，並由鍾惠美陪同上訴人至梁正和住處，上訴人將其
中十萬元交劉順清轉交梁正和，梁正和則將劉順清質押之證件交
還劉順清轉交上訴人，上訴人取得該等證件後，明知劉順清並未
同意將其應有部分土地設定抵押權，乃基於行使偽造私文書及使
公務員登載不實文書之犯意，利用不知情之鍾惠美辦理土地抵押
權設定，鍾惠美疏於查證，逕依上訴人指示，於八十三年五月十
九日，持上訴人交付之劉順清印鑑章蓋於抵押權設定契約書、登
記申請書等私文書，以上開土地辦理設定抵押權九十萬元予林信
耀（實際借款八十萬元），向高雄縣鳳山地政事務所（現改由高
雄縣大寮地政事務所管理）辦理抵押權設定登記，使該所承辦人
員於同年月二十三日將此不實事項登載於職務上掌管之土地登記
簿上，足以生損害於地政機關關於土地登記之正確性及劉順清、
林信耀，並致使鍾惠美陷於錯誤，依約先後交付林信耀借款八十
萬元予上訴人。而鍾惠美交付尾款前，要求上訴人需請劉順清簽
發本票、切結書為憑，上訴人遂於八十三年五月二十日，在高雄
縣某處，偽造劉順清簽名，並盜用其印鑑章，簽發發票日八十三
年五月二十日，到期日八十三年八月二十日，發票人「劉順清」
，面額八十萬元，票號○一九三九一本票一張，並在該本票金額
及發票人欄加蓋上訴人左姆指指印而偽造劉順清指印各一枚，且
書立切結設定抵押權時該等土地無出租、典權或地上權情事之切
結書一張，並盜用劉順清印章在該切結書蓋上劉順清印文及偽造
劉順清簽名各一枚，復在切結書金額欄及立切結書欄偽造劉順清
指印各一枚後，旋將該本票及切結書交付鍾惠美，足以生損害於
劉順清、鍾惠美及林信耀等情。則鍾惠美既在辦理抵押權設定前
即先付上訴人四十萬元，以供上訴人清償劉順清積欠梁正和之債
務，並取回劉順清質押於梁正和之土地所有權狀等證件，再交由
鍾惠美持向地政機關申辦抵押權設定登記，鍾惠美並於抵押權設
定登記完成前，要上訴人請劉順清簽發本票及書具切結書，上訴
人未經劉順清同意，擅以劉順清名義，簽發本票及書具切結書交
付鍾惠美，原判決就上訴人犯罪過程等事實之認定，經核與卷內
資料相符，且無違經驗法則；又原判決就上訴人偽造切結書等私
文書及虛偽設定抵押權，如何足生損害於地政機關及劉順清等人
，已在事實欄及理由內詳為認定及說明，且未認定上訴人盜刻「
劉順清」印章，上訴意旨(一)、(二)、(三)、(四)任意指摘，均非適法之
第三審上訴理由。又上訴人在偽造之本票背面簽名為背書，另在
偽造之切結書簽名為連帶保證人，不管用意如何，均不影響成罪
。而偽造之本票發票人及金額欄加捺指印，雖非票據必須記載事
項，但不影響該本票之效力，惟仍屬偽造有價證券之部分行為。
再設使劉順清確有授權上訴人簽發本票及書具切結書，上訴意旨
並不否認其逾越權限，仍無解其刑責。上訴意旨(五)、(六)、(七)亦均
非適法之上訴理由。綜上所述，上訴意旨單憑己見，對原審職權
之適法行使及原判決理由已說明之事項，任意爭辯；其他上訴意
旨復未依據卷內資料具體指摘原判決究係如何違背法令，核與法
定上訴第三審之形式要件不符，其偽造有價證券及行使偽造私文
書部分之上訴，均違背法律上之程式，應併予駁回。又裁判上一
罪案件之一部分，得提起第三審上訴者，其不得上訴第三審部分
，依審判不可分原則，第三審法院亦應併予審判，但以得上訴部
分其上訴合法為前提。本件得上訴之偽造有價證券及行使偽造私
文書部分，其上訴為不合法，本院由程序上予以駁回，對於詐欺
取財及使公務員登載不實文書部分，自無從適用審判不可分原則
，併為實體上審判，此部分既屬刑事訴訟法第三百七十六條第四
款、第一款之案件，為不得上訴第三審之案件，其上訴不合法，
應併予駁回。
據上論結，應依刑事訴訟法第三百九十五條前段，判決如主文。
中    華    民    國  九十五  年    二    月   十六   日
                      最高法院刑事第十二庭
                          審判長法官  林  永  茂
                                法官  洪  文  章
                                法官  蘇  振  堂
                                法官  蕭  仰  歸
                                法官  何  菁  莪
      本件正本證明與原本無異
                                      書  記  官
中    華    民    國  九十五  年    二    月  二十二  日
                                                      Ｌ


司法院資訊處製作；財團法人民間司法改革基金會備份。
